臺灣臺南地方法院刑事判決　　　　　　　96年度重訴字第19號
公　訴　人　臺灣臺南地方法院檢察署檢察官
被　　　告　乙○○
　　　　　　　　　　（現在臺灣臺南看守所羈押中）
選任辯護人　劉德福律師
上列被告因殺人案件，經檢察官提起公訴（96年度偵字第7017號
、96年度營偵字第597號），本院判決如左：
    主  文
乙○○殺人，處有期徒刑拾捌年，褫奪公權陸年，減為有期徒刑
玖年，褫奪公權參年，扣案之尖刀壹把沒收。
    事  實
一、乙○○於民國（下同）九十六年四月七日下午五時三十分許
    ，駕駛車牌號碼Ｈ五Ｑ─七一五號機車，前往位於臺南縣鹽
    水鎮水秀里七四之七號之騰龍製油廠找人聊天，因乙○○酒
    後講話聲音較大，在場與人聊天之楊順柱即向乙○○表示講
    話小聲點等語，二人為此發生爭執，嗣其二人爭吵至上開油
    廠外空地，各自跨上其等停放在油廠外之機車欲行離去時，
    乙○○因覺楊順柱屢以言詞挑釁，極度不快，憤而嚇稱：「
    你如果要讓我死，我就讓你先死」等語，並基於殺人之故意
    ，上前拉住楊順柱之衣領，使之不能離開，持其自上開Ｈ五
    Ｑ─七一五號機車車頭置物箱內取出之其所有尖刀一把，往
    楊順柱腹部猛刺數刀，楊順柱受創後仍奮力抵抗，掙脫乙○
    ○之拉扯，繞行停放在該空地之車牌號碼六二七二─ＪＹ號
    小貨車躲避逃跑，乙○○則未停止，手持上開尖刀，緊追在
    後，繼續追殺楊順柱多刀，迄至楊順柱因頭顱、軀幹及肢體
    受有多處刀傷（詳見附表），失血不支倒地，乙○○始行罷
    手，停留現場。嗣民眾向警方通報發生打架事件，乙○○於
    有偵查犯罪職權之機關或公務員查覺其為犯罪人前，即主動
    向前往現場處理之警員坦承犯案，自首接受裁判，現場並扣
    得上開尖刀一把，暨乙○○行兇所著之外套、Ｔ恤及長褲各
    一件。而楊順柱於同日晚間六時十分許，經送往奇美醫院柳
    營分院急救，延至當日晚上十時三十分許，因出血性休克不
    治死亡。
二、案經臺南縣警察局新營分局報請及臺灣臺南地方法院檢察署
    檢察官相驗後自動檢舉偵查起訴。
    理  由
一、訊據被告乙○○固承認其於上開時、地，持上開尖刀刺死被
    害人楊順柱之情，惟矢口否認觸犯殺人罪行，辯稱：當時是
    因為被害人一直抓著我打，又說要讓我死，我不得已才基於
    正當防衛，拿刀刺被害人二、三下，另當時我曾喝酒，又遭
    被害人打成腦震盪，精神處於耗弱狀態云云。經查：
  (一)上開犯罪事實，業據證人即目擊犯罪過程之甲○○、證人張
    風林及證人顏天文分別於警詢時或偵審中結證陳述綦詳（見
    警卷第六至十二頁，營偵卷第十七至十九、二十五至二十七
    頁，本院卷第七十八至八十二頁），且被告於警偵訊時亦自
    承上開情節無訛（見警卷第十三至十九之四頁），復有現場
    暨查獲照片十七張、奇美醫院柳營分院診斷證明書一紙、勘
    驗筆錄、相驗屍體證明書、九十六年四月九日法醫解剖鑑定
    報告書在卷可查（見警卷第二十至二十六、二十八頁，相字
    卷第二十二至三十、四十七至四十九、五十四至一百頁），
    再有上開尖刀一把、上開外套、Ｔ恤及長褲各一件扣案可佐
    ，是本件被害人確係遭被告持上開尖刀追刺頭顱、軀幹及肢
    體多刀，造成出血性休克而死亡，足堪認定。
  (二)其次，(1)按刑法上構成要件要素固有主觀要件要素與客觀要
    件要素，而衡量主觀要件要素，除被告之供述外，仍應參酌
    各項客觀證據與行為以為認定，是刑法上殺人罪與傷害致死
    罪之區別，本視加害人有無殺意，即以加害人下手加害時有
    無死亡之預見為斷，被害人受傷處是否為致命部位、傷痕之
    多寡、輕重如何，固僅足供認定有無殺意之參考，不能作為
    認定有無殺意之唯一標準，但加害人之下手情形如何，仍不
    失為認定加害人主觀犯意之重要參考（最高法院十九年上字
    第七一八號、二十年非字第一○四號判例意旨參照）。(2)查
    被告持以追砍被害人之上開尖刀，全長二十五公分，刀寬四
    點三公分，刃長十四點五公分，為金屬製品，質地堅硬，甚
    為尖銳，足為傷害人生命之工具，被告以該尖刀刺殺被害人
    身體，造成銳器刺創及刺切創共十九處，且經法醫解剖被害
    人屍體驗明，其中：左上胸部及左中背部二處刀傷及左上及
    左下肺葉（左上胸部乳頭上方已縫合橫向銳器創五點五公分
    ，創管造成左側第四肋間創口三點五乘零點七公分，並刺入
    左上肺葉；左中背部已縫合橫向銳器創三點五公分，創管造
    成左側第九肋間創口七乘零點九公分，並刺入左下肺葉），
    左下腹部（鼠蹊部）一刀傷及左側股靜脈（左下腹部已縫合
    縱向銳器創十四公分，醫院紀錄顯示傷及左側股靜脈），均
    為致命傷，復有六處抵抗傷（被害人十九處刀傷情形詳見附
    表所示），而被害人死因之判定為：「本案之死亡機轉為被
    害人出血性休克，主要失血部位有頭皮、左耳、左側鼠蹊部
    及左側胸腔。左上胸部及左中背部二處刀傷造成左側氣、血
    胸及左肺塌陷，更增加搶救之困難度」。被害人之直接死因
    為「出血性休克」，先行原因為「頭顱、軀幹及肢體多處銳
    器創」；死亡方式為「他殺」之情甚明。(3)又上胸部及下腹
    鼠蹊部為人體之要害部位，有多數動脈血管，前者之內並有
    人體重要之器官（如心臟、肺臟），眾所週知，被告亦無法
    諉為不知，竟仍持上開尖銳刀器，持續朝被害人要害部位追
    砍猛刺多刀，導致頭皮、左耳、左側鼠蹊部及左側胸腔多處
    失血，造成出血性休克，送醫不治死亡，以被害人全身刀刃
    傷之多，刀刃傷之深，足見被告行兇當時用力至猛，殺意甚
    堅，顯有致被害人於死地之殺人犯意甚明。
  (三)又次，(1)再按刑法上之正當防衛以遇有現在不法之侵害為前
    提，如不法侵害尚未發生，即無防衛之可言（最高法院二十
    七年上字第二八七九號判例要旨參照）。(2)查被告於偵查中
    自承：我騎機車到現場時，被害人跟我說小聲點，又說今天
    給我死，我聽了很生氣，就從我機車置物箱拿出尖刀，往他
    身上刺，我打他時，他反擊我，因我有喝酒，就往他身上猛
    刺了幾刀等語（見相字卷第五十頁及背面），而證人甲○○
    於審理中復結證稱：「問：被告與被害人爭執過程中，有無
    看到被告被被害人打倒在地？答：那是不可能的，被告已經
    拿一支刀在揮舞，如果被害人出手，可能也會被劃傷，我也
    沒有看到被告被被害人打倒在地」、「問：有無看到被害人
    繞著小貨車在追打被告？答：他們二人已經開始打架，被害
    人應該是繞著小貨車在躲手持尖刀的被告」等語在卷（見本
    院卷第八十一及八十二頁）；是被告僅因與被害人發生口角
    ，即持刀猛刺之，並在被害人無力抵抗而逃跑時，繼續持刀
    行兇，追殺徒手之被害人多刀，造成被害人傷重不治，顯與
    正當防衛之要件有間，且被告所辯其係先遭被害人一直抓著
    毆打云云，亦與事實不符，並無可採。至於被告行兇時，雖
    因被害人之抵抗亦受有頭部外傷、頭皮血腫合併腦震盪及右
    手第五掌骨疑似線狀骨折等傷害，有營新醫院診斷證明書一
    紙在卷可憑（見本院卷第三十三頁），然被告行兇並非遇有
    現在不法之侵害而為，故此亦無法採認被告所為符合正當防
    衛之規定。
  (四)再次，被告為本件犯行前雖曾飲酒（警方於案發當日下午六
    時二十一分許，對被告為呼氣酒精濃度測試，結果為○點三
    七ＭＧ／Ｌ，有酒精濃度測試單一紙附卷可稽，見警卷第三
    十頁），惟參諸被告當時先與被害人發生口角，即上前拉住
    被害人，持刀猛刺，並在被害人掙脫後，持刀追殺繞行小貨
    車逃跑之被害人，並非胡亂攻擊無關之路人，且被告犯案後
    ，停留現場，主動走至據報前來處理之員警面前，表明被害
    人為其所殺等情（見相字卷第三頁，餘詳後），顯見被告為
    本件犯行時神智清楚，對外界知覺理會及判斷作用並未比之
    普通人注意之程度減輕，未因喝酒或身心因素，而有刑法第
    十九條規定之「行為時因精神障礙或其他心智缺陷，致不能
    辨識其行為違法或欠缺依其辨識而行為之能力，或致其辨識
    行為違法或依其辨識而行為之能力，顯著減低」之情形，故
    本院認為並無送予鑑定被告犯案時精神狀態之必要。至於被
    告提出之行政院衛生署新營醫院（診療日期為九十三年七月
    二十二日，診斷項目為指骨閉鎖性骨折、掌骨其他基底部閉
    鎖性骨折、腦震盪及與神經疾患有關之關節病變，見本院卷
    第三十一頁）、奇美醫院柳營分院（診療日期為九十五年十
    二月十日，診斷項目為頭部外傷及右腳擦傷，見本院卷第三
    十二頁）及上開營新醫院之診斷證明書三紙，均無法證明被
    告犯案時之精神狀態有何刑法第十九條規定之情形，於此無
    足為被告有利之認定。
  (五)綜合前情相互參證，本件被告確有殺人之犯意，並而實施殺
    人之構成要件行為無訛，且其所為辯解，均屬事後卸責之詞
    ，難以採信，事證明確，被告殺人之犯行，洵堪認定。
二、核被告乙○○所為，係犯刑法第二百七十一條第一項之殺人
    罪。(一)再按刑法第六十二條所規定之自首，係以犯人在犯罪
    未發覺前，向該管公務員自承犯罪，而受法律之裁判為要件
    。所謂未發覺，乃指犯罪事實未為有偵查犯罪職權之公務員
    發覺，或犯罪事實雖已發覺，而犯人為誰，尚不知者而言。
    而向該管公務員自承其犯罪，不以先自向該公務員告知為必
    要，即受追問時，告知其犯罪仍不失為自首（最高法院九十
    二年臺上字第四八七號裁判參照）；查被告犯罪後，停留現
    場，而於有偵查犯罪職權之機關或公務員查覺犯罪人前，即
    主動向據報到場處理之臺南縣警察局新營分局鹽水分駐所員
    警莊永吉表明犯行，自首接受裁判乙節，有證人甲○○之偵
    訊證述、被告之警詢供述及上開分局處理相驗案件初步調查
    報告暨報驗書「發現或破案經過」欄之記載在卷可憑（見警
    卷第十五、十六頁，營偵卷第十九頁，相字卷第三頁），足
    認被告符合自首之要件，故依刑法第六十二條前段之規定，
    減輕其刑（殺人罪之法定刑中，死刑減輕為無期徒刑，無期
    徒刑減輕為二十年以下十五年以上有期徒刑，刑法第六十四
    條第二項及第六十五條第二項分別著有規定）。(二)復按被告
    自首後於審判中對其犯罪「事實」有所主張或辯解者，係被
    告辯護權之行使，不能僅據此之一端，即謂被告無接受裁判
    意思之唯一論據；自首者於自首後，縱又為與自首時不相一
    致之陳述，甚至否認犯罪，仍不能動搖其自首效力；最高法
    院八十四年度臺上字第八二九號及八十八年度臺上字第八七
    七號裁判參照，是認被告於審理中之辯解，尚無礙其自首之
    成立。
三、(一)爰審酌被告素行、智識程度，飲酒後僅因細故即持刀刺死
    被害人，踐踏生命尊嚴與價值，並使被害人家屬心理上受創
    甚巨，尚未賠償被害人家屬，及警偵訊時承認暨審理中否認
    犯罪等一切情狀，量處如主文所示之刑。被告所犯殺人罪，
    依其犯罪之性質，認有褫奪公權之必要而依刑法第三十七條
    第二項規定宣告褫奪公權六年。(二)至於辯護人雖以被告右眼
    早已失明，裝有義眼之情，請求援引刑法第五十九條規定酌
    減其刑，惟本院就對有罪之被告科刑，已審酌刑法第五十七
    條各款所臚列情事，並考量本件尚有中華民國九十六年罪犯
    減刑條例之適用（詳後），且刑法第五十九之酌量減輕其刑
    ，必於犯罪之情狀，在客觀上足以引起一般同情，認為即予
    宣告法定低度刑期，猶嫌過重者，始有其適用，被告雖有上
    開眼疾，然此僅可為法定刑內從輕科刑之標準，不得據為酌
    量減輕之理由（最高法院五十一年台上字第八九九號判例意
    旨參照）。故認為辯護人所為此等請求，難予採納。(三)被告
    為本件殺人犯行後，中華民國九十六年罪犯減刑條例於九十
    六年七月十六日施行，被告就該犯罪本屬該條例第三條所示
    不予減刑之罪，惟同條例第六條規定：「對於第三條所定不
    予減刑而未發覺之罪，於本條例施行前至施行之日起三個月
    內自首而受裁判者，依第二條第一項規定予以減刑。」，是
    被告既有上開自首情事，自合於該等自首予以減刑之要件，
    爰依上開條例關於減刑之規定，就被告所犯本件犯行予以減
    刑如主文所示。(四)另扣案之尖刀一把為被告所有供其用以殺
    害被害人之物，業據被告迭次供承在卷，爰依刑法第三十八
    條第一項第二款、第三項規定宣告沒收。
據上論斷，應依刑事訴訟法第二百九十九條第一項前段，刑法第
二百七十一條第一項、第六十二條前段、第三十七條第二項、第
三十八條第一項第二款，中華民國九十六年罪犯減刑條例第二條
第一項第三款、第六條、第七條、第十四條，判決如主文。
本案經檢察官丙○到庭執行職務
中　　華　　民　　國　 96 　　年　　10　　月　　3 　　日
　　　　　   刑事第八庭    審判長法　官　彭喜有
                                 法　官　李東柏
                                 法  官  盧鳳田
以上正本證明與原本無異。
如不服本判決，應於收受本判決之日起10日內向本院提出上訴書
狀，並應敘述具體理由。如未敘述上訴理由者，應於上訴期間屆
滿後20日內向本院補提理由書狀（均須按他造當事人之人數附繕
本）「切勿逕送上級法院」。
 　　　　　　　　　　　　　　　　書記官  吳姁穗
中　　華　　民　　國　　96　　年　　10　　月　　5 　　日
附錄本件論罪科刑法條：
刑法第271條第1項：
殺人者，處死刑、無期徒刑或十年以上有期徒刑。
附表（被害人屍體之創傷檢查）：
┌──────────────────────────────┐
│1、左側眉梢已縫合縱向銳器創1公分。                          │
│2、左耳殼已縫合橫向銳器創14公分，為銳器切創。               │
│3、左頂部頭皮已縫合縱向銳器創5公分，為銳器切創。            │
│4、左肩頂面已縫合橫向銳器創3.5公分，創管進入肩部肌肉層。    │
│5、左上胸部乳頭上方已縫合橫向銳器創5.5公分，為銳器刺切創。創│
│   管造成左側第四肋間創口3.5x0.7公分，並刺入左上肺葉。      │
│6、左下胸部已縫合縱向銳器創3.5公分，為銳器切創。            │
│7、右上腹部已縫合縱向銳器創7公分，為銳器切創。              │
│8、左上腹部已縫合斜向銳器創6.5公分，為銳器刺切創。創管造成左│
│   上腹腔內壁創口7.5公分及腹腔內腸繫膜局部出血。醫院紀錄顯示│
│   小腸切創，已於急救過程予以縫合。                         │
│9、左下腹部（鼠蹊部）已縫合縱向銳器創14公分，為銳器切創。醫 │
│   院紀錄顯示傷及左側股靜脈，已予縫合。                     │
│10、左上背部已縫合橫向銳器創2.5公分，為銳器切創。           │
│11、中背部脊柱右側已縫合橫向銳器創1.5公分，為銳器切創。     │
│12、中背部脊柱左側已縫合橫向銳器創1.5公分，為銳器切創。     │
│13、左中背部已縫合橫向銳器創3.5公分，為銳器刺切創。創管造成 │
│    左側第九肋間創口7x0.9公分，並刺入左下肺葉。             │
│14、左上臂外側已縫合縱向銳器創3公分，為銳器切創。           │
│15、右手掌食指掌面橫向銳器切創2公分，為抵抗傷。             │
│16、右手背橫向銳器淺切創2.5公分，為抵抗傷。                 │
│17、左手掌第2-4指根部橫向銳器切創4.8公分，為抵抗傷。        │
│18、左手背第2-3指指間銳器切創1.8公分，為抵抗傷。            │
│19、左手背第4-5指指間銳器切創1.5公分，為抵抗傷              │
└──────────────────────────────┘
